最　高　行　政　法　院　判　決
　　　　　　　　　　　　　94年度判字第00835號
上　訴　人　乙○○
　　　　　　甲○○
　　　　　　丙○○
共　　　同
訴訟代理人　巫泳漾
被 上訴 人　內政部
代　表　人　丁○○
上列當事人間因農保事件，上訴人不服中華民國92年12月31日臺
北高等行政法院91年度訴字第5303號判決，提起上訴。本院判決
如下：
    主  文
原判決廢棄，發回臺北高等行政法院。
　　理  由
一、訴外人即上訴人之先母張阿月仔生前於民國（下同）78年7
    月25日，以佃農陳慶祥之配偶身分，以彰化縣二水鄉農會為
    投保單位，參加農民健康保險為被保險人。被保險人於90年
    1月21日死亡，上訴人係其受益人，向被上訴人委託之保險
    人勞工保險局申請喪葬津貼。保險人於90年11月9日90保受
    字第6014895號函核定（下稱原處分），以被保險人係持陳
    慶祥承租河川公地種植使用許可證以非會員配偶資格申請加
    保，惟陳慶祥已於89年11月26日死亡，所申准使用之河川公
    地，由上訴人乙○○申准繼續使用，是被保險人自89年11月
    27日起喪失加保資格，其於90年1月21日死亡，非屬農民健
    康保險有效期間發生之事故，爰自89年11月27日起取消張阿
    月仔農保被保險人資格，所請喪葬津貼不予給付。上訴人乙
    ○○不服，申請審議，遭審定駁回，上訴人仍不服，提起訴
    願，嗣經行政院訴願決定駁回，遂提起本件行政訴訟。
二、上訴人於原審起訴主張：系爭河川公地是以先父名義申請繼
    續承租，經濟部水利處第4河川局90年3月20日實施勘查時，
    茲因先父先母相繼去世，該局基於簡政便民，遂變更申請人
    為上訴人，並將90水利四管雲字第1096號河川公地許可書之
    使用期限定為自90年1月1日至92年12月31日止。查台灣省河
    川管理規則第40條第2款規定，先父去世後，先母為民法第
    1138條所規定之繼承人，是具申請資格之人，詎先母於90年
    1月21日去世，致無從提出申請；而非行政院所稱：未以先
    母名義申請。故系爭河川公地，自89年11月26日起至90年1
    月21日止是為先母所有。準此，先母參加農民健康保險，核
    與「從事農業工作農民申請參加農民健康保險認定標準及資
    格審查辦法」第2條規定，尚無未合，為此，求為判決撤銷
    原處分、爭議審定及訴願決定，並命被上訴人作成給付上訴
    人新台幣153,000元之行政處分等語。
三、被上訴人則以：查本件被保險人係持配偶陳慶祥承租之河川
    公地種植使用許可書加保，惟其配偶陳慶祥於89年11月26日
    死亡權利能力已消滅，又陳慶祥之許可期限至89年12月31日
    已屆滿，且查被保險人亦未能於生前以其本人名義申請繼續
    承租，另依民法第758條規定，該河川公地既經許可自90年1
    月1日起由其子乙○○取得承租許可，是以，被保險人於其
    配偶89年11月26日死亡後，依法不得再以「佃農之配偶」資
    格加保，保險人依農民健康保險條例第16條及第19條規定，
    核定自89年11月27日起取消張阿月仔被保險人資格，其於90
    年1月21日死亡，非屬保險有效期間發生之事故，所請喪葬
    津貼不予給付等語，作為抗辯。
四、原審審酌全辯論意旨及調查證據之結果，以：按臺灣省河川
    管理規則第39條、第40條第2項規定，可知系爭河川公地之
    使用須經許可，且該許可定有不逾3年之期限，此外，如使
    用人死亡時，其繼承人非當然繼承其使用之許可，僅取得最
    優先之申請資格而已。查本件被保險人之配偶陳慶祥生前就
    系爭河川公地取得之使用許可期限至89年12月31日，惟陳慶
    祥於89年11月26日即已死亡，嗣由上訴人乙○○取得自90年
    1月1日至92年12月31日止使用系爭河川公地之許可等情，為
    兩造所不爭，是被保險人自始至終均非系爭河川公地之承租
    人至明，是被保險人於其配偶死亡後，因不另具佃農之資格
    ，已不得繼續參加農民健康保險，保險人溯及89年11月27日
    起取消其被保險人之資格，於法自屬有據，則被保險人於90
    年1月21日之死亡事故係發生於退保後，堪以認定，原處分
    取消被保險人之資格並就上訴人所為喪葬津貼之申請予以否
    准，認事用法，均無違誤等由，乃駁回上訴人在原審之訴。
五、本院按農民健康保險條例第4條第1項規定：「本保險由中央
    主管機關設立之中央社會保險局為保險人，在中央社會保險
    局未設立前，業務暫委託勞工保險局辦理，並為保險人。」
    並依勞工保險局組織條例第20條第1項規定，勞工保險局設
    受託業務處，全權辦理農民健康保險事項。立法委託勞工保
    險局辦理農民健康保險業務，並授與農民健康保險之保險人
    之法律地位。勞工保險局以保險人地位承辦農民健康保險，
    則就有關農民健康保險事項所為之行政處分，自以勞工保險
    局為原處分機關，並以農民健康保險中央主管機關內政部為
    訴願管轄機關，此為本院最近之見解。原審以內政部為被告
    ，而進行審理並對之為判決，應為被告之勞工保險局則未參
    與言詞辯論，於法即有未合。上訴意旨雖未就此加以指摘，
    惟行政訴訟之原處分機關為何，為訴之合法要件，法院應依
    職權為之。原判決既有可議，仍應認本件上訴為有理由。爰
    將原判決廢棄，由原法院妥為行使闡明權，命上訴人補正適
    格之被告後，另為適法之裁判。至本件訴願管轄機關原應為
    內政部，但既經行政院為訴願決定，而行政院為內政部之上
    級機關，本有監督下級機關之權力，其自為訴願決定，與由
    內政部訴願決定效力應屬相同，基於程序經濟原則，勿庸再
    由內政部重為訴願決定，併此明。
據上論結，本件上訴為有理由，依行政訴訟法第256條第1項、第
260條第1項，判決如主文。
中    華    民    國    94    年    6     月   16     日
                  第三庭審判長法  官　廖　政　雄
                              法  官　林　清　祥
                              法  官　鍾　耀　光
                              法  官　姜　仁　脩
                              法  官  胡  國  棟
以  上  正  本  證  明  與  原  本  無  異
中    華    民    國    94    年    6    月    17     日
　　　　　　　　　　　　　　　書記官　張　雅　琴
